最高法院刑事判決　　　　　　九十四年度台上字第二二四四號
　　上　訴　人　台灣高等法院台南分院檢察署檢察官
　　被　　　告　甲○○
　　　　　　　　　　　　號
上列上訴人因被告偽造文書案件，不服台灣高等法院台南分院中
華民國九十一年七月四日第二審判決（九十一年度上訴字第二四
八號，起訴案號：台灣台南地方法院檢察署八十九年度偵字第一
三六九八號），提起上訴，本院判決如下：
    主  文
原判決撤銷，發回台灣高等法院台南分院。
    理  由
本件原判決以公訴意旨略稱：被告甲○○與池天顧原為夫妻（民
國八十七年三月間離婚後分居），八十二年九月間池天顧以兒子
池家銘為被保險人，被告為受益人，與國泰人壽保險股份有限公
司（下稱國泰人壽公司）訂立人壽保險契約。八十七年六月十三
日，池天顧將保險受益人變更為其本人，嗣池家銘不幸於八十八
年八月二十九日自殺身亡後，被告為領取保險給付，竟意圖為自
己不法之所有，先於同年九月七日，偽造池天顧簽名及盜用池天
顧印文而偽造理賠申請書之私文書，以池天顧名義，持向國泰人
壽公司行使，致國泰人壽公司承辦人員陷於錯誤，將理賠金新台
幣（下同）四百九十七萬九千九百六十六元之支票交付被告，被
告又偽造池天顧印文並偽造給付收據之私文書，持交國泰人壽公
司而行使之。被告取得上開支票後，復於同年月十四日將該支票
存入池天顧交其保管之台新商業銀行（下稱台新銀行）仁和分行
池天顧之帳戶內。八十八年九月十七日，被告又承前詐欺及偽造
文書之接續犯意，持池天顧所有之存摺，偽造池天顧之簽名，並
盜用池天顧之印章而偽造取款憑條二紙，持向不知情之銀行行員
行使而轉帳三百萬元至其帳戶及提領現金五十萬九千九百元；再
於同年月二十日，以同一手法，偽造取款憑條而提領七萬元等情
。因認被告涉犯刑法第三百三十九條第一項詐欺取財及第二百十
六條、第二百十條之行使偽造私文書罪嫌云云。經審理結果認不
能證明被告犯罪，因而維持第一審諭知被告無罪之判決，駁回檢
察官在第二審之上訴，固非無見。
惟按：(一)、審理事實之法院，對於被告有利及不利之證據，應一
律注意，綜合全案證據資料，本於經驗法則以定其取捨，並將取
捨證據及得心證之理由，於判決書內詳予說明，倘僅援用有利於
被告之證據而為被告有利之認定，對於不利於被告之證據恝置不
論，難謂於法無違。原判決以告訴人池天顧係於八十八年九月七
日，填具理賠申請書，向國泰人壽公司提出理賠申請等事實，業
據證人即國泰人壽公司承辦人員林美珍所證實，並為告訴人所是
認，又有申請書影本（附於偵查卷第九十四頁）可稽，而告訴人
竟遲至相距一年二月後之八十九年十一月二十七日始提出告訴，
核與經驗法則不符等由，資為其認告訴人所為：被告偽造伊名義
之文書，向國泰人壽公司詐領上開保險給付等指訴，非可採信之
論據之一（見原判決第七至八頁，理由三之(五)）。然依卷內資料
，本件經第一審判決後，告訴人不服，於聲請檢察官上訴時，業
已具狀陳明：告訴人於得知被告詐領上開保險給付後，已在八十
八年十二月間，聲請法院對被告之財產為假扣押；又告訴人雖已
與被告離婚，因念及被告係雙方子女之生母，為等待被告能自動
還款，乃延至八十九年十一月間，才提出刑事告訴等語，並提出
其於八十八年十二月二十二日聲請假扣押之聲請狀及台灣台南地
方法院八十八年十二月二十四日民事假扣押裁定（八十八年度財
全字第五八六九號）影本為憑（見原審卷第八至十三頁）。原審
對於告訴人此部分之陳述及其提出之證據資料，未予斟酌論述，
即為上開有利於被告之論斷，難謂允當。(二)、客觀上為法院認定
事實及適用法律基礎之證據，雖已調查而其內容尚未明瞭者，即
與未經調查無異，如遽行判決，仍屬應於審判期日調查之證據而
未予調查之違法。原判決採信證人即被告與告訴人之子池家昇供
稱：被告前往國泰人壽公司領取保險給付當天中午，伊從學校（
台南市亞洲高級工商職業學校，下稱亞洲高工）回家欲購買磁碟
片，伊母親（被告）說先去國泰人壽公司，再去買磁片，當時由
伊父親（告訴人）開車搭載伊及伊母親前往國泰人壽公司，抵達
後伊及父親留在車上，母親上樓辦理，嗣又一同前往台新銀行，
伊父母好像說要去存支票，伊看見父親拿一本存摺等語，因認被
告領取上開保險給付，係經告訴人同意並共同往取等情。又說明
亞洲高工雖函復原審法院稱：當日池家昇無請假或曠課之紀錄等
語，然因池家昇外出復返回學校，故學校無請假或曠課紀錄，尚
不足為被告不利之認定等旨（見原判決第五至六頁，理由三之(三)
）。然查被告前往領取前揭保險給付之八十八年九月十四日係星
期二，證人池家昇就讀亞洲高工之班級學生缺席登記表載有詳細
之學生缺席、遲到等紀錄（座號十二號之學生早讀缺席；二十九
號之學生第六、七節遲到），座號二十三號之池家昇並無缺席或
遲到之情形，此有該校於九十一年四月二十四日，以九一南亞訊
字第九一０六七號函檢送原審之學生缺席登記表、缺曠課統計表
影本可稽（見原審卷第九十三至九十五頁）。則上開亞洲高工之
中午休息起迄時間為何？該校距池家昇住宅距離遠近如何？當日
下午第一節課池家昇既未遲到或缺席，其有無可能於返家並陪同
父母前往國泰人壽公司領取保險給付，再至台新銀行存放支票之
後，而於當日下午第一節上課之前趕回學校？顯非全無疑義。以
上各情因攸關池家昇上開證言是否與事實相符，自有究明之必要
。原審悉未調查釐清，逕以該項證言為判決之基礎，併有可議。
檢察官上訴意旨執以指摘，非無理由，應認原判決有撤銷發回之
原因。
據上論結，應依刑事訴訟法第三百九十七條、第四百零一條，判
決如主文。
中　　華　　民　　國　九十四　年　　四　　月　二十九　日
                      最高法院刑事第七庭
                          審判長法官  林　增　福
                                法官  邵　燕　玲
                                法官  陳　世　雄
                                法官  陳　朱　貴
                                法官  張　春　福
      本件正本證明與原本無異
                                      書  記  官
中　　華　　民　　國　九十四　年　　五　　月　　五　　日
                                                  Ｒ
